【裁判字號】    97,上訴,2452
【裁判日期】    970820
【裁判案由】    妨害自由
【裁判全文】
臺灣高等法院刑事判決                97年度上訴字第2452號
上  訴  人
即  被  告    甲○○
選任辯護人  莊柏林律師
上列被告因妨害自由案件，不服臺灣臺北地方法院97年度訴字第
101號，中華民國97年4月25日第一審判決（起訴案號：臺灣臺北
地方法院檢察署96年度偵續字第799 號），提起上訴，本院判決
如下：
    主  文
上訴駁回。
    事  實
一、甲○○與乙○○係認識多年之友人，因房屋出售事宜發生債
    務糾紛，相約於民國（下同）九十五年八月四日下午前往位
    於臺北市○○○路○段十三號八樓柯金柱律師開設之新洋法
    律事務所協調，乙○○由友人潘富三陪同前往，當日下午五
    時許甲○○與乙○○兩人獨自在該事務所之會議室內協商，
    甲○○於協商時將會議室之大門由內以喇叭鎖鎖住，後因兩
    人言詞不合，甲○○竟基於妨害自由及恐嚇危害安全之故意
    ，以身體擋住大門，阻止乙○○開門離去，並以「妳欠我新
    台幣（下同）一百五十萬元，要寫欠條，並將女兒張馨友竹
    圍的房子給我，不然要把樓下五個兄弟叫上來把妳帶走」等
    加害生命、身體之事恫嚇乙○○，致乙○○心生畏懼，致生
    危害於安全，且剝奪乙○○之行動自由達二十餘分鐘，嗣因
    乙○○大聲哭喊，柯金柱律師及潘富三陸續前往查看，而悉
    上情，並開門讓乙○○離去。
二、案經乙○○訴由臺灣臺北地方法院檢察署檢察官偵查起訴。
    事  實
壹、程序部分：
    本件認定事實所引用之卷證資料（包含文書證據、物證等證
    據），並無證據證明係公務員違背法定程序所取得，被告之
    辯護人於準備程序表示對證據能力不爭執，被告及辯護人復
    未於言詞辯論終結前表示異議，且卷內之文書證據及物證等
    ，亦無顯有不可信之情況與不得作為證據之情形，則依刑事
    訴訟法第一百五十九條之五之規定，本件認定事實所引用之
    所有文書證據、物證等證據，均有證據能力。
貳、實體部分：
一、訊據上訴人即被告甲○○矢口否認有何妨害自由及恐嚇危害
    安全犯行，於原審中辯稱：九十五年八月四日是伊與告訴人
    的第二次債務協商，伊兩人在會議室內談話不到五分鐘，會
    議室的門只有靠上，伊沒有用身體擋在門邊不讓告訴人出去
    ，也沒有講起訴書所載的話，伊根本就沒有兄弟的朋友；當
    天伊距離會議室的門很遠，告訴人離門很近，手一摸就可以
    摸到，告訴人是笑嘻嘻的出去，以告訴人的個性根本不可能
    喊救命；告訴人是因為被伊告背信於九十五年十一月三十日
    被起訴，才於九十六年一月二十二日提出本件告訴云云；復
    於本院中辯稱：伊與告訴人進入會議室後，門並無鎖上，且
    告訴人坐位較靠近門邊，告訴人可輕易離開，伊固因激動而
    說話大聲，然告訴人所述均係子虛烏有之事，伊與告訴人僅
    一般友人並非男女朋友，亦不曾同居，告訴人遽謂伊擋在門
    口顯係編篡事實，況伊果若恐嚇告訴人，其何以笑嘻嘻離開
    。證人潘富三所陳亦非真實，況柯金柱律師已陳明並無聽聞
    伊為恐嚇及妨害自由犯行，原審遽認柯律師有記憶錯誤之情
    ，亦有未當云云。
二、惟查：
  (一)被告甲○○與告訴人乙○○係認識多年之友人，因房屋出售
    事宜發生債務糾紛，相約於九十五年八月四日下午前往柯金
    柱律師開設之新洋法律事務所協調，乙○○由友人潘富三陪
    同前往，當日下午五時許甲○○與乙○○兩人獨自在該事務
    所之會議室內協商等情，為被告甲○○所自承（見偵字第一
    四八七七號卷第十頁），且經證人即告訴人乙○○、證人柯
    金柱及潘富三於審理中證述屬實（見原審卷第三十八頁反面
    、四十頁反面、四十三頁）。
  (二)又被告甲○○與告訴人乙○○在會議室協商之過程中，被告
    對告訴人為妨害自由及恐嚇危害安全之行為乙情，業據證人
    即告訴人乙○○於原審證稱：九十五年八月四日是柯金柱約
    伊及被告去新洋法律事務所協商房子事宜，當天伊下午五點
    多到，在場的人有伊、甲○○、潘富三、柯金柱，後來潘富
    三、柯金柱先出去，說要讓伊與甲○○先談，潘富三、柯金
    柱出去後伊兩人先談了一下，甲○○就跑去把喇叭鎖鎖起來
    ；談的過程中有發生爭執，甲○○拍桌子很大聲很兇，伊之
    前與被告有在蘆洲同居七年，所以伊很傷心流眼淚；中間伊
    有要離開，而且伊有藉口說要上廁所，但被告擋在喇叭鎖那
    邊，不讓伊出去；被告很生氣地說伊欠他一百五十萬元，叫
    伊寫借據給他，又說伊女兒淡水竹圍的房子要過給他，如果
    不這樣做的話，他拿手機說要把樓下的五個兄弟叫上來，別
    想要走，當時伊很害怕；被告擋在門口的時間約二、三十分
    鐘，中間伊有說要出去，但被告一直要伊寫借據，伊兩人有
    推來推去很大聲；伊叫的很大聲，伊說把房子都過給你，伊
    叫柯金柱進來，後來柯金柱就來敲門，甲○○才把門打開，
    柯金柱進來的時候也有說這樣會妨害自由等語（見原審卷第
    三十八頁反面至三十九頁）明確，核與證人即陪同告訴人前
    往新洋法律事務所之潘富三於警詢中證稱：剛開始進去時有
    四人，伊、乙○○、甲○○、柯金柱律師，後來伊跟柯律師
    到辦公室泡茶，因乙○○與甲○○是舊識，所以讓他們自己
    談；當時伊在外面聽到甲○○拍桌子很大聲，柯律師先進去
    協調室，伊要進去時發現門被甲○○反鎖，伊敲門請他開門
    ，後來他把門打開讓伊進去，講了幾句話後，柯律師就叫乙
    ○○先離開（見發查字第三二四號卷第十三頁），於檢察事
    務官訊問時證稱：伊與柯金柱律師一起離開事務所時，柯律
    師有在電梯內對伊說甲○○之行為可能構成妨害自由等語（
    見偵字第一四八七七號卷第十一頁），復於原審證稱：九十
    五年八月四日伊有陪乙○○到新洋法律事務所去與甲○○協
    商，他們兩人伊是同時認識的，他們有債務的問題，一開始
    是伊、甲○○、乙○○、柯金柱一起進去會議室，後來伊與
    柯律師想說讓他們兩人自己去談談看，伊與柯律師就出來外
    面喝茶，他們在談什麼伊不知道，後來聽到吵的很大聲，柯
    律師先進去，伊約兩分鐘之後才進去，伊要進去的時候，柯
    律師已經先在裡面，但是門鎖著，甲○○站在門後面，伊沒
    有辦法進去，伊有敲門，甲○○才開門讓伊進去，柯律師進
    去的情形伊不知道。在伊還沒有進去之前，有聽到甲○○在
    罵乙○○，乙○○喊的很大聲，有喊救命，後來伊與柯律師
    坐電梯下來的時候，柯律師有說這樣會妨害自由等語（見原
    審卷第四十頁反面至四十一頁）及證人即新洋法律事務所律
    師柯金柱於警詢中證稱：剛進去會議室時有伊、乙○○、甲
    ○○、潘富三，後來伊與潘富三到辦公室泡茶，會議室內只
    有乙○○與甲○○。伊與潘富三聽到甲○○很大聲時，伊就
    先進去，講了幾句話再離開（見發查字第三二四號卷第一六
    頁），復於原審證稱：甲○○的個性有時比較急躁，一遇到
    講不通，或是他要講的時候，就會大聲起來，所以比較熟的
    時候，伊就跟甲○○說這一點要改。他們兩人在會議室時，
    伊要出來前有交代甲○○說不應該對同居七年的女朋友大聲
    吼叫，後來伊跟潘富三就到前面伊辦公室聊天喝茶，據伊記
    憶所及，聽到大聲的應該是甲○○的聲音，但是說什麼話伊
    不清楚，經過一段時間後伊才先進去，後來潘富三應該是伊
    先進去一段時間後才進來的（見原審卷第四十三頁）等情互
    核相符，堪可信採。
  (三)被告雖一再否認有將會議室之門鎖上，亦辯稱沒有用身體擋
    在門邊不讓告訴人出去，或有何言語恐嚇之行為云云，然前
    揭證人即告訴人乙○○業就被告甲○○如何不讓其離開會議
    室而妨害其自由、如何對其恫稱要叫樓下兄弟上來等語而使
    其心生畏懼等情證述明確在卷，並與證人潘富三、柯金柱一
    致證稱聽見被告在會議室內對告訴人吼叫等情，及證人潘富
    三證稱聽見告訴人在會議室內喊救命、柯金柱律師告知伊被
    告之行為可能構成妨害自由等情，均無不合，應非虛妄。至
    證人柯金柱雖於偵查中另證稱：伊一開門就進去，會議室的
    門沒有鎖云云（見偵字第一四八七七號卷第三五頁），惟證
    人柯金柱此節證言不唯與前述證人即告訴人乙○○所述有異
    ，且與被告甲○○於偵查中自承柯金柱律師說要伊等在裡面
    談，不吵伊等，所以伊把會議室的喇叭門鎖上等語（見偵字
    第一四八七七號卷第一一頁），亦不符合，況證人柯金柱經
    詢「你有無跟潘富三說，被告的行為可能會構成妨害自由？
    」時，僅答稱「我不清楚」等語（見原審卷第四十三頁），
    益見證人柯金柱亦未明確否認有跟潘富三提及被告之行為可
    能涉及妨害自由之事，益見證人柯金柱稱會議室之門未鎖乙
    節，顯係記憶錯誤，尚難遽信。
  (四)又被告雖以告訴人於會議室之座位係較靠近門邊，當可自由
    離開為由，伊與告訴人僅一般友人並非男女朋友，亦不曾同
    居，告訴人遽謂伊擋在門口顯係編篡事實，況伊果若恐嚇告
    訴人，其何以笑嘻嘻離開為由置辯，然查：被告與告訴人等
    於會議室協調時之座位，並非可當然執為認定被告有無妨害
    自由之事由。再證人柯金柱律師已於原審明確證稱：伊出來
    以前，有交代被告說不應該對同居七年的女朋友大聲吼叫等
    語（見原審卷第四十三頁），是被告空言辯稱其與告訴人並
    非男女朋友，亦無同居關係云云，顯非真實。復依證人柯金
    柱律師於偵查中所證：伊進去後，坐下來幫他們寫，寫到一
    半，被告不同意，加上時間已晚，告訴人與被告又吵起來，
    所以就請他們先回家等語（見偵字第一四八七七號卷第三十
    六頁），顯見告訴人與被告因始終未達成一致共識，致洽談
    過程並非和諧融洽，被告所辯告訴人事後笑嘻嘻離開云云，
    已難採信，被告以此反推其並無恐嚇告訴人之行為，亦難憑
    採。另被告雖質疑告訴人係於他案遭被告提出告訴而被起訴
    後，始挾怨報復而於九十六年一月二十二日提出本件告訴乙
    節，經查，告訴人就其何以於事發五個月餘後始提出本件告
    訴，陳稱：伊跟被告有七年的感情，伊不想打官司，伊是一
    直忍耐等語（見原審卷第三十九頁反面），衡諸告訴人與被
    告係屬舊識，告訴人於事發後斟酌再三，始於法定告訴期間
    屆滿前依法行使告訴權利，並無顯違常理之處，縱事後告訴
    人確經一審法院判決徒刑在案，既無任何證據顯示告訴人係
    虛構事實而提出本件告訴，被告所質疑此節亦無法對被告為
    何有利之認定。
  (五)再被告雖陳稱潘富三有寫一張證明書，但其未簽名，而請求
    對潘富三為測謊鑑定云云，然查證人潘富三出具之證明書乙
    紙，已經潘富三用印在卷（見偵續字第七九九號卷第五頁）
    ，且核其內容亦經潘富三於原審中到庭具結證述明確在卷，
    是被告前揭聲請，核無調查之必要。再被告雖否認有於偵查
    中供承有將把會議室的喇叭門鎖上，並聲請調閱96年8 月14
    日偵訊錄音帶乙節，查按被告於原審中經詢問「你在偵查中
    說：柯律師說要我們在裡面談，不吵我們，所以我才把會議
    室的喇叭鎖鎖起來，有何意見？」時，被告則陳稱：我現在
    記不起來，但是有可能順手把鎖鎖起來等語（見原審卷第四
    十四頁），並未否認有於偵查中為前揭供述之情，果若被告
    確無前開陳述，自當極力駁斥，可見被告於偵查中所供有將
    會議室門鎖上之供述，並非全然無稽，被告於本院審理中，
    始為前述辯解，應係卸責之詞。是被告前開聲請，核無調查
    之必要。又被告辯護人再聲請傳喚柯金柱律師到庭，欲查明
    被告究有無口出惡言、證人柯金柱律師進入會議室時之詳情
    、告訴人之態度神情有無惶恐不安、被告有無恐嚇言語及剝
    奪告訴人之行動自由等節，然前揭情節已經證人柯金柱律師
    於原審中到庭就本案經過詳實證述在卷，至其所述會議室並
    未上鎖之證述，亦經原審審認應係誤記而不足採信，被告前
    揭聲請，顯無再為調查之必要。
  (六)綜上，本件被告所犯事證明確，所辯係卸責之詞，不足採信
    ，被告犯行可以認定，應依法論科。
三、查被告甲○○以身體擋住會議室大門，阻止告訴人乙○○開
    門離去之非法方法，剝奪告訴人之行動自由，又對告訴人乙
    ○○恫稱要叫樓下兄弟上來等加害生命、身體之事，使告訴
    人心生畏懼，核其所為，係犯刑法第三百零二條第一項之妨
    害自由罪，及同法第三百零五條之恐嚇危害安全罪。被告所
    犯上開二罪，犯意各別，行為不同，應予分論併罰。
四、原審以被告犯行事證明確，適用刑法第三百零二條第一項、
    第三百零五條之規定，審酌被告與告訴人係屬舊識，縱有債
    務糾紛亦應依循法律途徑解決，被告竟因言語不合即對告訴
    人為本件妨害自由及恐嚇危害安全犯行，且犯罪後未坦承犯
    行，飾詞狡辯，暨被告犯罪之動機、目的、手段、生活狀況
    、品行、智識程度等一切情狀，分別就被告所犯妨害自由罪
    部分，量處有期徒刑六月；就恐嚇危害安全罪部分，量處有
    期徒刑二月及諭知易科罰金之折算標準。再本件被告犯妨害
    自由及恐嚇危害安全罪之犯罪時間，均係於九十六年四月二
    十四日之前，且均無中華民國九十六年罪犯減刑條例所定不
    得減刑之情形，爰均依同條例第二條第一項第三款規定，減
    其宣告刑二分之一，及就其減刑後之刑諭知易科罰金之折算
    標準，並定其應執行之刑為有期徒刑三月，及就其定刑後之
    刑諭知易科罰金之折算標準，以資懲戒。經核其認事用法，
    並無違誤，所處之刑，亦屬允適，應予維持。被告上訴意旨
    仍執陳詞，否認犯行，為無理由，應予駁回。
據上論斷，應依刑事訴訟法第368條，判決如主文。
本案經檢察官張啟彬到庭執行職務
中    華    民    國    97    年     8    月    20    日
                  刑事第十庭    審判長法  官 楊炳禎
                                      法  官 陳博志
                                      法  官 李春地
以上正本證明與原本無異。
如不服本判決，應於收受送達後十日內向本院提出上訴書狀，其
未敘述上訴之理由者並得於提起上訴後十日內向本院補提理由書
（均須按他造當事人之人數附繕本）。
                                      書記官 蘇秋
中    華    民    國    97    年    8     月    22    日
附錄本案論罪科刑法條全文
刑法第302條
私行拘禁或以其他非法方法，剝奪人之行動自由者，處5 年以下
有期徒刑、拘役或3百元以下罰金。
刑法第305條
以加害生命、身體、自由、名譽、財產之事，恐嚇他人致生危害
於安全者，處2年以下有期徒刑、拘役或3百元以下罰金。


司法院資訊處製作；財團法人民間司法改革基金會備份。
